【裁判字號】    98,上易,1866
【裁判日期】    990114
【裁判案由】    誣告
【裁判全文】
臺灣高等法院臺中分院刑事判決        98年度上易字第1866號
上  訴  人  臺灣臺中地方法院檢察署檢察官
被      告  甲○○
                      樓
上列上訴人因被告誣告案件，不服臺灣臺中地方法院98年度易字
第2714號中華民國98年10月23日第一審判決（起訴案號：臺灣臺
中地方法院檢察署98年度偵字第7438號），提起上訴，本院判決
如下：
    主    文
上訴駁回。
    理    由
一、公訴意旨略以：被告甲○○向中華電信股份有限公司（下稱
    中華電信公司）租用門號0000000000號行動電話，因不滿民
    國97年4月份之電信費（繳費期限97年4月25日，月租費起迄
    ：97年4月1日至97年4月30日、通信費起迄：97年3月1日至9
    7年3月31日）高達新臺幣（下同）3196元，遂至中華電信公
    司臺中營運處申訴行動電話被盜用、許多電話均有誤等語，
    經該公司查覆後，認為：「1.經調閱過內發受話紀錄，確實
    有時間相符之通話紀錄。2.用戶撥打所爭議之語音通話及上
    網所使用之手機序號相同，手機序號為00000000000000*（
    最後1碼為手機檢查碼），手機廠牌型號為CHT3000，與撥打
    其他一般語音通話手機相符。且用戶所爭議通話及上網地點
    與平時一般通話地點也相符合，大部分通話位置於cellid:4
    219（臺中市南屯區○○○○街附近）、4486（臺中縣和平鄉
    ○○村○○段附近）、4120（臺中市○○區○○街附近）及
    4979（南投縣竹山鎮延祥里瑞竹巷附近。．．．」，該公司
    臺中營運處據此將話費爭議點向被告說明。惟被告仍堅持提
    告，於97年6月4日在該公司臺中營運處填寫「行動電話被盜
    用申報書」，申報案由填載：「行動電話、市話被盜用」、
    被盜用行動電話號碼填載：「0000000000」、被盜用情形填
    載：「兼嚴重通話中斷」、損失狀況填載：「約4000元」，
    並由該公司臺中營運處以97年7月15日臺中人字第097000016
    8號函，檢附上開「行動電話被盜用申報書」，送交內政部
    警政署電信警察隊第二中隊偵辦（下稱電信警察隊第二中隊
    ）。嗣經電信警察隊第二中隊調閱門號0000000000號行動電
    話於97年3月間之雙向通聯紀錄，並通知被告於97年11月25
    日，至臺中市○○區○○路2段660號2樓隊部，說明電信設
    備被盜用情形。詎被告基於誣告犯意，向警方指稱其在「已
    出帳通話明細清單」上，以紅、藍筆所畫線之通話紀錄，全
    部不是自己撥打，要提出告訴等語，因而未指定犯人，向該
    管公務員誣告犯罪。嗣因電信警察隊第二中隊查證被告所稱
    未以門號0000000000號行動電話撥打之門號0000000000、00
    00000000、0000000000、0000000000號等4支行動電話，實
    際上分別為被告之友人陳香菽、張茗媗、方顗權、蔡增祥所
    使用，且門號0000000000號行動電話於97年3月間受話、發
    話時，係搭配序號00000000000000*號之手機，該支手機一
    直在被告持有支配下，始發覺被告有誣告之行為。因認被告
    涉有刑法第171條第1項之未指定犯人，而向該管公務員誣告
    犯罪之罪嫌。
二、按犯罪事實應依證據認定之，無證據不得認定犯罪事實；不
    能證明被告犯罪者，應諭知無罪之判決，刑事訴訟法第154
    條第2項、第301條第1項分別定有明文。又事實之認定，應
    憑證據，如未能發現相當證據，或證據不足以證明，自不能
    以推測或擬制之方法，以為裁判基礎（最高法院40年臺上字
    第86號判例意旨參照）。而認定犯罪事實所憑之證據，雖不
    以直接證據為限，間接證據亦包括在內，然而無論直接證據
    或間接證據，其為訴訟上之證明，須於通常一般之人均不致
    有所懷疑，而得確信其為真實之程度者，始得據為有罪之認
    定，倘其證明尚未達到此一程度，而有合理之懷疑存在，而
    無從使事實審法院得有罪之確信時，即應由法院為諭知被告
    無罪之判決（最高法院76年臺上字第4986號判例意旨參照）
    。再者，刑事訴訟法第161條第1項規定：檢察官就被告犯罪
    事實，應負舉證責任，並指出證明之方法。因此，檢察官對
    於起訴之犯罪事實，應負提出證據及說服之實質舉證責任。
    倘其所提出之證據，不足為被告有罪之積極證明，或其指出
    證明之方法，無從說服法院以形成被告有罪之心證，基於無
    罪推定之原則，自應為被告無罪判決之諭知（最高法院92年
    度臺上字第128號判例意旨參照）。末按刑法第171條第1項
    未指定犯人之誣告罪，亦以明知所告事實之虛偽為其成立要
    件。若係出於誤認或懷疑有此事實而為申告，縱令所告不實
    ，因其缺乏誣告故意，仍難令負刑責。即本罪之成立，需行
    為人明知無此事實，而故意捏造者，始足當之。此之所稱故
    意，亦指直接之故意（確定故意）而言，若為間接之故意或
    過失，自難繩以該條之罪（最高法院86年度台非字第362號
    判決意旨參照）。
三、證據能力部分：
（一）按被告以外之人於偵查中向檢察官所為之陳述，除顯有不
      可信之情況者外，得為證據，刑事訴訟法第159條之1第2
      項定有明文。依現階段刑事訴訟法之規定，檢察官代表國
      家偵查犯罪、實施公訴，必須對於被告之犯罪事實負舉證
      之責，依法有訊問被告、證人及鑑定人之權，證人、鑑定
      人且須具結，實務運作上，偵查中檢察官向被告以外之人
      所取得之陳述，原則上均能遵守法律規定，不致違法取供
      ，其可信性極高。又刑事訴訟法並無檢察官於偵查中訊問
      證人時，應予被告詰問機會之規定，故證人於檢察官偵查
      中訊問時未經被告進行詰問，仍有證據能力（最高法院96
      年度台上字第2786號判決意旨參照）。查本件證人郭啟洲
      、陳漢忠、蔡增祥於檢察官訊問時具結後所為陳述，均未
      見有受任何不當外力之干擾，檢察官於偵查時復無不法取
      供之情事，被告於原審及本院審理時亦未主張檢察官有何
      違背法定程序而對郭啟洲等3人取供之情形，則依前揭說
      明，證人郭啟洲、陳漢忠、蔡增祥於檢察官訊問時之陳述
      ，具有證據能力。
（二）次按被告以外之人於審判外之陳述，雖不符刑事訴訟法第
      159條之1至同條之4之規定，而經當事人於審判程序同意
      作為證據，法院審酌該言詞陳述或書面陳述作成時之情況
      ，認為適當者，亦得為證據；當事人、代理人或辯護人於
      法院調查證據時，知有第159條第1項不得為證據之情形，
      而未於言詞辯論終結前聲明異議者，視為有前項之同意；
      乃該法第159條之5所明定。本件除上述證人郭啟洲、陳漢
      忠、蔡增祥於偵查中之陳述外，其餘在下列判決理由中所
      載被告以外之人於審判外所為陳述經援引為證據者，包括
      陳香菽、張茗媗、方顗權及蔡增祥於警詢時之陳述及其他
      各項文書，因檢察官與被告於本案辯論終結前，對於證據
      能力均不爭執，本院審酌各該證據作成時之狀態，尚無不
      法取得之情形，且適合作為本案之證據使用，故依前開刑
      事訴訟法之規定，亦均有證據能力。
四、實體方面：
（一）公訴意旨認定被告甲○○涉有刑法第171條第1項之未指定
      犯人，而向該管公務員誣告犯罪之罪嫌，係以下列事證為
      其論據：1.被告於偵查中坦承在中華電信公司臺中營運處
      填寫「行動電話被盜用申報書」，並於97年11月25日至位
      於臺中市○○區○○路2段660號2樓之電信警察隊第二中
      隊，說明電信設備被盜用情形等事實，業據證人郭啟洲（
      即中華電信公司專員）、陳漢忠（即電信警察隊第二中隊
      隊員）於檢察官偵查時證述明確。2.陳香菽、張茗媗、方
      顗權、蔡增祥均為被告之友人，且被告有以其所使用之00
      00000000號行動電話，與其等分別使用之0000000000、00
      00000000、0000000000、0000000000號等行動電話通聯等
      情，則經證人陳香菽、張茗媗、方顗權於警詢時、證人蔡
      增祥於警詢及檢察官偵查時證述明確。3.此外，本件尚有
      被告提出之序號00000000000000*號手機照片2張、中華電
      信公司臺中營運處97年7月15日臺中人字第0970000168號
      函、行動電話被盜用申報書、行動電話異常超次復查單、
      中華電信臺中營業中心行動電話復查單、中華電信中區分
      公司電信費爭議申訴單、已出帳通話明細清單、門號0000
      000000號行動電話於97年3月間之雙向通聯紀錄附卷可參
      。
（二）訊據被告甲○○雖坦承其有因電信費之問題，要求中華電
      信公司查明，而於前揭時地在該公司臺中營運處填載「行
      動電話被盜用申報書」，又於97年11月25日至電信警察隊
      第二中隊接受承辦警員之詢問並製作警詢筆錄，及陳香菽
      、張茗媗、方顗權、蔡增祥為其友人無誤；但堅決否認有
      何未指定犯人之誣告罪嫌，辯稱：其因97年3月份之電信
      費增加為3000多元，認不合理，且對通話紀錄中若干通話
      對象根本不認識，才向中華電信公司查詢，但該公司卻表
      示要查詢即須填載行動電話被盜用申報書，否則不能查詢
      ，而其本意僅欲了解電信費何以增漲至上述金額，有無被
      盜打，並無申告何人犯罪之意，中華電信公司也表明將會
      請警方調查，警方調查過後案送法院，屆時雙方再解決帳
      單之問題；至方顗權、陳香菽、張茗媗、方顗權、蔡增祥
      等人均為其友人無誤，其所以在「已出帳通話明細清單」
      上勾選未與其等通話，乃因時間點有誤，例如陳香菽當時
      為了考試而與其同住，自無必要另以行動電話與之通聯，
      又與蔡增祥同處時，亦必要利用行動電話聯繫蔡增祥，尤
      其警方只查證其上開4名友人而已，但前揭「已出帳通話
      明細清單」中仍有2、30則通聯對象，非其所認識之人，
      警方未再繼續調查，對其並不公平等語。
（三）本院查：
    1.被告甲○○確有向中華電信公司租用門號0000000000號之
      行動電話，因認其97年4月份之電信費不應多達3196元，
      應有被盜用，而於97年5月10日向該公司申訴，後由該公
      司專員郭啟洲負責處理，送交該公司機房查核，查得結果
      前，被告於97年6月4日在該公司臺中營運處填載「行動電
      話被盜用申報書」，申報案由填載：「行動電話、市話被
      盜用」、被盜用行動電話號碼填載：「0000000000」、被
      盜用情形填載：「兼嚴重通話中斷」、損失狀況填載：「
      約4000元」，該申報書附錄欄並載：「刑法第171條第1項
      未指定犯人，而向該管公務員誣告犯罪者，處1年以下有
      期徒刑、拘役或3百元以下罰金。刑法第214條明知為不實
      之事項，而使公務員登載於職務上所掌之公文書，足以生
      損害於公眾或他人者，處3年以下有期徒刑、拘役或5百元
      以下罰金。」；備註欄則載有：「一、申報人於申報後，
      必要時應配合協助警方偵辦。」等文，嗣中華電信公司於
      97年6月9日所出具查核結果之「行動電話異常超次復查單
      」內則記載：「1.經調閱過內發受話紀錄，確實有時間相
      符之通話紀錄。2.用戶撥打所爭議之語音通話及上網所使
      用之手機序號相同，手機序號為00000000000000*（最後1
      碼為手機檢查碼），手機廠牌型號為CHT3000，與撥打其
      他一般語音通話手機相符。且用戶所爭議通話及上網地點
      與平時一般通話地點也相符合，大部分通話位置於cellid
      :4 219（臺中市南屯區○○○○街附近）、4486（臺中縣
      和平鄉○○村○○段附近）、4120（臺中市○○區○○街
      附近）及4979（南投縣竹山鎮延祥里瑞竹巷附近。．．．
      」等情，郭啟洲將上開查詢結果告知被告後，因被告堅稱
      未撥打其中若干通話，遂送請電信警察隊第二中隊調查，
      而經承辦之警員吳漢忠向中華電信公司調取上開門號於97
      年3月1日至31日之通聯紀錄調查，並通知被告於97年11月
      25日到場接受詢問，於製作警詢筆錄前曾有告以若所訴不
      實可能涉及誣告罪，而經被告表明欲提出遭盜打之告訴，
      吳漢忠即循一般程序處理，於調查完畢後報請檢察官偵查
      等事實，業據證人郭啟洲、吳漢忠於檢察官訊問及原審審
      理時均具結後證述在卷（見偵查卷第44至45頁、原審卷第
      48頁反面至58頁），被告對於上開過程亦不爭執，並有中
      華電信中區分公司電信費爭議申訴單、行動電話被盜用申
      報書、中華電信台中營運處中心行動電話復查單、行動電
      話異常超次復查單、被告於97年11月25日在電信警察隊第
      二中隊調查筆錄（以上見警卷第1至2頁、第19至23頁）、
      中華電信公司臺中營運處以98年9月7日臺中服字第098000
      0390號函所檢送0000000000號行動電話申請書暨身分證件
      影本、所查電話費相關明細及說明（見原審卷第11至31頁
      ）等各1份附卷可證。
    2.又案於警員吳漢忠調查時，被告提出「已出帳通話明細清
      單」1份，以紅、藍筆畫線標示其認遭盜打之通話紀錄，
      吳漢忠再向中華電信公司取得前開門號之通聯紀錄進行比
      對，而查得其通聯紀錄中經被告表示遭盜打之通話號碼，
      即門號為0000000000、0000000000、0000000000、000000
      0000號等，乃被告之友人陳香菽、張茗媗、方顗權及蔡增
      祥所使用之行動電話，其等並皆表示有與被告通話等事實
      ，亦有陳香菽、張茗媗、方顗權等人於警詢時與蔡增祥於
      警詢、偵查中之證述及上述之「已出帳通話明細清單」、
      通聯紀錄等附卷可憑（見警卷第8至15頁、第25至132頁、
      偵查卷第46頁）。
    3.公訴人基於前開事證，因認被告涉有刑法第171條第1項之
      未指定犯人誣告罪嫌，確非無據。惟以：
    (1)依前揭原審法院向中華電信公司函調，經該公司臺中營運
      處以98年9月7日臺中服字第0980000390號函所檢送000000
      0000號行動電話之電話費相關明細（見原審卷第11至31頁
      ），可知被告自95年3月23日申辦上開門號後，除95年8月
      、9月及11月，因在國外地區，而有「3G行動電話漫遊網
      費用」，以致上開各月份之電信費有超過3000元以上之情
      形外，其餘各月份之電信費確實均未逾3000元。故被告於
      收受97年4月份之繳費通知後，認其撥打之電信費絕不可
      能高達3196元，其中應有非其所撥打者，進而向中華電信
      公司爭執，此以一般消費大眾之同理心觀之，並非毫無緣
      由而故啟爭端，亦無反應過度；縱事後經查證之結果確無
      遭盜打之情事，既其所為遭盜打之主張，大致有上開平常
      月份之電信費金額可予支持，則查無此事之結果，也只能
      評價為被告或疏於查證而有所誤會，或其懷疑並非事實而
      已，尚不宜將此源於民事消費糾紛之事件，遽認乃被告為
      規避應繳納之電信費用，而有意誣告不特定人盜打之刑事
      犯罪。
    (2)其次，被告自行提出之「已出帳通話明細清單」1份，以
      紅、藍筆畫線標示其認為遭盜打之通話紀錄，其中竟有包
      括與陳香菽、張茗媗、方顗權、蔡增祥等友人之通話在內
      ，固經調查屬實有如前述，而不免令人認為被告恐有隱匿
      此部分實情而誣告不特定人犯罪之嫌。但觀被告前開所為
      辯解，其所以挑出此部分之通聯，乃因時間點不對，例如
      陳香菽當時為了考試而與被告同住，自無必要另以行動電
      話與之通聯，又與蔡增祥同處時，亦不可能再利用行動電
      話聯繫蔡增祥。而上開辯解經參證人陳香菽於警詢時陳述
      「（問：你如何知道那是0000000000號是甲○○的？）97
      年2至3月份時因為我剛搬家，寄住於我姊朋友（甲○○）
      家中，所以我才認識甲○○，知道那是他在使用的電話中
      華電信行動電話0000000000號。」（見警卷第9頁）及證
      人蔡增祥於偵查中具結證述：他記得97年3月間禮拜六的
      下午會跟甲○○在一起等語（見偵查卷第46頁），自不難
      索見被告之辯解有其憑據，是欲直接推斷被告此部分顯有
      隱匿實情而蓄意虛構遭不特定人盜打之誣告罪嫌，仍有困
      難。雖若遭人盜打，實難想像該盜打之人竟係撥打給被告
      上開4名友人；但被告所以挑出上述部分之通聯，既非無
      所本，則查證後縱無其事，也只能歸為被告之誤解或其懷
      疑不切實際，究難認定其係基於直接之故意，明知不實進
      而隱匿真相虛構不特定人犯罪。
    (3)再者，證人即警員吳漢忠於原審具結證述：有關被告以紅
      、藍筆所標示其未撥打之行動電話號碼，警方並未全部查
      證，只有通知5、6個對象前去查證，且僅係就通話秒數、
      次數比較頻繁者加以查證等語（見原審卷第56頁反面、57
      頁）。則事未竟其功，若即評斷被告涉有刑法第171條第1
      項之未指定犯人，而向該管公務員誣告犯罪之罪嫌，難保
      不無誤判之虞。
    (4)復查，證人即中華電信公司之專員郭啟洲於原審法院為證
      時，就有無可能以科技之方式透過他人之行動電話撥話出
      去乙節，證稱：他是帳務人員，現行科技是否有此可能，
      可能要問機房才知道等語（見原審卷第58頁）。證人郭啟
      洲上開證詞之意義，不在於現行科技是否已可達至此種程
      度，而係諸如被告或證人郭啟洲等一般不具此部分專業知
      識之常人，面對日新月異之通訊科技時，殆皆可能懷疑即
      令行動電話在本人之持有中，仍有遭人以轉接或其他方法
      盜用之虞，而無法斷然認定此事絕不可能。設若再面對被
      告於本件消費糾紛之具體案例，進而主張遭人盜打，要求
      電信業者予以說明，乃至應由有權單位予以查明時，不論
      被告之想法是否理性、中肯或其態度有無可議之處，忽略
      其係於上開背景下致高度懷疑遭人盜打之本質，而認其絕
      對有誣告不特定人犯罪之直接故意，應有未宜。
    4.綜合前述，由於案經調查後，公訴人所提出之證據方法尚
      不足證明被告確有其所指未指定犯人之誣告罪嫌，而至一
      般人均可無所懷疑之程度，本院復未查得其他積極適合之
      證據可認被告果有此項犯行，則基於罪疑唯輕，即應予被
      告有利之判斷。故原審判決以被告之犯罪不能證明，依刑
      事訴訟法第301條第1項之規定，諭知被告無罪，核其認事
      、用法，尚無不合，應予維持。
    5.檢察官上訴意旨雖謂被告既向中華電信公司填載「行動電
      話被盜用申報書」，亦於警員吳漢忠調查時堅持提告，即
      有申告不特定人犯罪之意，且其係以臆測之方式標示實際
      上未遭盜打之通聯紀錄為遭人盜打者，而訴諸偵辦，浪費
      司法資源，顯已構成前揭刑法第171條第1項所定未指定犯
      人之誣告罪嫌。惟按刑法第171條第1項未指定犯人之誣告
      罪，亦以明知所告事實之虛偽為其成立要件。若係出於誤
      認或懷疑有此事實而為申告，縱令所告不實，因其缺乏誣
      告故意，仍難令負刑責。即本罪之成立，需行為人明知無
      此事實，而故意捏造者，始足當之。此之所稱故意，亦指
      直接之故意（確定故意）而言，若為間接之故意或過失，
      自難繩以該條之罪（最高法院86年度台非字第362號判決
      意旨參照），前已敘明。又被告應係出於誤認或懷疑其行
      動電話有遭盜打之事實而提告，本院前亦已反覆說明如此
      認定所憑之證據及理由，上開上訴意旨所陳者，仍不脫此
      等範疇。故本件上訴，尚無理由，應予駁回。
據上論結，應依刑事訴訟法第368條，判決如主文。
本案經檢察官乙○○到庭執行職務。
中    華    民    國    99    年    1     月    14    日
            刑事第九庭  審判長法  官  江  德  千
                              法  官  許  旭  聖
                              法  官  莊  深  淵
以上正本證明與原本無異。
不得上訴。
                              書記官  陳  振  海
中    華    民    國    99    年    1     月    15    日


司法院資訊處製作；財團法人民間司法改革基金會備份。
